【裁判字號】    91,上訴,2052
【裁判日期】    920129
【裁判案由】    違反著作權法等
【裁判全文】
台灣高等法院台中分院刑事判決                  九十一年度上訴字第二五二號
    上  訴  人
    即  被  告  甲○○  男  三.
    選任辯護人  周金城  律師
右上訴人因違反著作權法案件，不服臺灣台中地方法院九十一年度訴字第一八九六號
中華民國九十一年十月十一日第一審判決（起訴案號：臺灣台中地方法院檢察署九十
一年度偵字第一一二八一號），提起上訴，本院判決如左：
      主  文
原判決撤銷。
甲○○連續行使偽造私文書，足以生損害於他人，處有期徒刑陸月，如易科罰金，以
參佰元折算壹日。扣案之仿冒日商任天堂公司之「PS」遊戲光碟肆佰捌拾貳片、「
PS2」遊戲光碟肆佰陸拾伍片、仿冒任天堂遊戲卡匣肆拾貳只、遊戲光碟目錄份，
均沒收。
      事  實
一、甲○○係臺中市○○路○段二五六號「大輝資訊玩具流行站」負責人，自民國八
    十八年十月間起，即以販售電視遊樂器、遊戲卡匣、遊戲光碟為業，明知「PLAY
    STATION」 商標設計圖是日商蘇妮股份有限公司，向經濟部中央標準局申請註冊
 ，取得註冊號數六七二六六六號之商標專用權，指定使用於商標法施行細則第二
    十四條第七十二類之電腦、錄有電腦程式之磁碟、磁卡、磁帶及光碟之商品，專
    用期間自民國八十四年三月一日起至九十四年二月二十八日止，其商標專用權自
    八十六年六月十六日起移轉登記予日商新力電腦娛樂股份有限公司（下稱日商新
    力公司）；「PS」商標設計圖係新力公司向經濟部中央標準局申請註冊，取得註
    冊號數七一○四五四號之商標專用權，指定使用於商標法施行細則第四十九條第
    九類之電腦，錄有電腦程式之卡帶、磁碟、光碟及卡匣等商品，專用期間自八十
    五年三月十六日起至九十五年三月十五日止；「任天堂Nintendo」之商標設計圖
    係日商任天堂股份有限公司（下稱日商任天堂公司）向經濟部中央標準局申請註
    冊，取得商標專用權，取得註冊號數00000000號之商標專用權，指定使
    用於商標法施行細則第二十七條第八十類之計算機、電子計算機、中央資料處理
    機、電腦鍵盤、磁碟、磁帶、印表機、磁碟機、電腦程式磁帶、電腦程式之磁碟
    片，專用期間自八十七年九月十六日起至九十六年八月十五日止；「GAME BOY」
    之商標設計圖係日商任天堂公司，向經濟部中央標準局申請註冊，取得商標專用
    權，註冊號數00000000號，指定使用於商標法施行細則第二十四條第七
    十二類之計算機、電子計算機、電腦中央處理機、磁碟、電腦鍵盤、磁帶、印表
    機、磁碟機、電腦程式磁帶、電腦程式磁碟機，專用期間自七十七年十一月十六
    日起至九十八年二月十五日止；日商新力公司及日商任天堂公司所生產之電視遊
    樂器程式遊戲光碟片及卡匣上均有各該公司之名稱、商標及條碼，透過電視遊樂
    器之執行，在電視畫面上亦出現各該公司之名稱、商標及條碼或授權文義，依習
    慣足以表示為前開各該公司之產品，前開公司所生產之電視遊樂器程式遊戲光碟
    片及卡匣，在國際及國內市場行銷多年，品質夙有信譽，為業界及消費大眾所共
    知；竟基於概括之犯意，自九十年十二月起，在大輝資訊玩具流行站，向真實姓
    名年籍不詳自稱「王朝榮」之成年男子，以每只新臺幣（下同）二百元至六百元
    不等之代價，販入仿冒日商任天堂公司享有商標專用權及著作權之「GAME BOY」
    遊戲卡匣，再以每只二百元至八百元之價格出售，以每片二十元至三十元不等之
    代價，販入日商任天堂公司享有商標專用權及著作權之「PS」遊戲光碟，再以每
    片五十元之價格出售，以每片五十元至一百九十元不等之代價，販入日商任天堂
    公司享有商標專用權及著作權之「PS2」遊戲光碟（DVD），再以每片二百元至二
    百五十元之價格出售，以每片五十元至六十元不等之代價，販入日商任天堂公司
    享有商標專用權及著作權之「PS2」遊戲光碟（VCD），再以每片八十元之價格出
    售，意圖營利，透過銷售交付予不特定之消費者之方式，侵害日商任天堂公司、
    日商新力公司之著作財產權，每月可獲取五千元至七千元之利益；又前開仿冒之
    遊戲光碟片及卡匣均有仿冒之日商新力公司及日商任天堂公司之名稱、商標及條
    碼抑授權文義，以虛偽表示為真品，且透過電視遊樂器主機執行，在電視畫面上
    亦出現日商新力公司及日商任天堂公司之名稱及「PLAY STATION」、「PS」、「
    Nitendo」、「GAME BOY」商標，為相同之使用，致與前開各該公司所產銷之真
    品混淆，且電視螢幕上會出現「Licensed by Sony Computer Enterprisement
    Ltd」等授權文句，依其用意為取得日商新力公司、日商任天堂公司之授權，均
    足以生損害於日商新力公司及日商任天堂公司之信譽及著作財產權。嗣於九十一
    年三月二十六日，在大輝資訊玩具流行站，為法務部調查局臺中縣調查站查獲，
    並扣得仿冒日商任天堂公司之「PS」遊戲光碟四百八十二片、「PS2」遊戲光碟
    四百六十五片、仿冒任天堂遊戲卡匣四十二只及甲○○所有供販售仿冒遊戲光碟
    使用之遊戲光碟目錄三份。
二、案經告訴人日商新力公司及任天堂株式會社訴由法務部調查局臺中縣調查站移送
    臺灣臺中地方法院檢察署檢察官偵查起訴。
      理  由
一、訊據被告甲○○，對於右揭時地向不詳姓名年籍自稱「王朝榮」之成年男子，販
    入前開仿冒遊戲光碟、遊戲卡匣等情自白在卷，惟矢口否認有何以侵害他人著作
    權為常業之犯行，辯稱：伊係以經營「大輝資訊玩具流行站」從事販售電視遊樂
    器、遊戲卡匣、遊戲光碟以及電玩娛樂書籍、玩具、電池、電信器材、資訊軟體
    為業，並非專以銷售仿冒遊戲光碟、遊戲卡匣為生，且伊銷售之利潤微薄，共計
    銷售任天堂卡匣二只，每只獲利一百元，PS遊戲光碟三百片，每片獲利二十元至
    三十元，DVD及VCD合計三百片，DVD每片獲利五十元，VCD每片獲利二十元至三十
    元，進貨三個月，獲利約一萬五千元至二萬元之間，平均每月僅收益五千元至七
    千元之譜，尚無以維生等語。
二、本院查：
  (一)被告對於右揭時、地意圖營利販售仿冒日商任天堂遊戲卡匣、遊戲光碟與不特定
    之客人，以獲取利益及執行光碟時會出現上開授權文字等情，業據其自白在卷，
    核與告訴代理人指訴情節相符，並有日商任天堂公司、日商新力公司之商標註冊
    證、著作權執照、現場照片在卷可稽，復有扣案之仿冒日商任天堂公司之「PS」
    遊戲光碟四百八十二片、「PS2」遊戲光碟四百六十五片、仿冒任天堂遊戲卡匣
    四十二只及遊戲光碟目錄三份為證，被告自白供述與現有事證相符，應堪置信。
  (二)商標之使用係指為行銷之目的，將商標使用於商品或其包裝、容器、標帖、說明
    書價目表或其他類似物件上，而持有、陳列或散布，使用於同一商品或類似商品
    ，若附加相同或近似於他人註冊商標圖樣於商品之包裝、容器、說明書、價目表
    上，應即受他人商標專用權效力所拘束，此為商標法第六條第一項所明定，而透
    過電磁作用，如以遊樂器、光碟機、電腦主機之操作為媒介，始於電視或電腦螢
    幕前出現商標圖樣者，其標示型態足資一般商品購買人認識其表彰商品之來源者
    ，解釋上應認屬於商標法第六條第一項之所稱之其他類似物件之範疇，此亦據主
    管機關經濟部智慧財產局於八十七年四月十八日台商九八○字第二○五九○二號
    函敘甚明。雖商標法第六十三條僅規定「明知為前條商品而販賣者．．．」，就
    其文義觀之，行為人只要明知其所販賣之商品，係為第六十二條第一款所定使用
    相同或近似於他人註冊商標圖樣之同一或類似商品，或係第六十二條第二款之商
    品者，即為已足，且由商標法第六十二條與第六十三條之規定加以比較，第六十
    三條並未規定有「使人誤認或混淆商品」之意圖為要件，究其所以，係因商標主
    要在表彰商品來源，仿冒他人商標上即隱含有使消費者誤商品來源之危險，故立
    法者認為販賣者只須其明知販賣之商品係仿冒他人商標之商品而仍加以販賣，行
    為本身即應加以非難。故透過電磁作用，如以遊樂器、光碟機、電腦主機之操作
    為媒介，始於電視或電腦螢幕前出現商標圖樣者，其標示型態足資一般商品購買
    人認識其表彰商品之來源者，解釋上應認屬於商標法第六條第一項之所稱之其他
    類似物件之範疇，是本件之仿冒遊戲光碟片，雖須藉由遊樂器、光碟機、電腦主
    機之操作，始於電視或電腦螢幕出現上開商標圖樣，解釋上仍應認被告在交付仿
    冒之光碟片給顧客時，已為商標之使用。次查文書為意思表示之方法。文書既在
    表明一定之意思，必以一定之方法以表示為之。通常不外為文字、為象形（及圖
    畫或圖樣）或為符號。而刑法上所稱之文書，限於表現足以證明法律上權利義務
    或事實，或足以產生法律上權利義務關係或事實之意思表示。刑法偽造文書印文
    章所要保護者為所基於法律關係而制作之文書，亦即證明某一法律關係或為某一
    法律事實或目的而制作之文書。而在紙上或物品上之文字、符號，依習慣或特約
    ，足以為表示其用意之證明者及以錄音、錄影或電磁紀錄藉機器或電腦之處理所
    顯示之聲音、影像或符號，足以為表示其用意之證明者，依刑法第二百二十條第
    一項、第二項規定，均應以文書論。故刑法未修訂前，在電磁記錄或藉電腦處理
    所顯示之影像、符號而足為表示其用意者，本為刑法偽造文書罪章所處罰，至於
    刑法第二百二十條於八十六年之修訂無非將構成要件做具體明確之規範以杜爭議
    。本件依前所述，將光碟片置於電腦遊戲主機之固定位置內執行其內之程式，既
    分別出現註冊商標之圖樣及「License by Sony Computer Entertainment Inc」
    之授權文字，已如前述，則其仍有主張各該公司及商標之意思內容，即應該當刑
    法第二百二十條第二項之準文書（參司法官訓練所司法實務研究會第二十四、二
    十五期法律問題研討意見、最高法院九十一年度臺上字第四三九六號、臺灣高等
    法院八十七年度上訴字第一九七七、五三○二號、八十八年度上訴字第一○八七
    號等判決意旨參照）。
  (三)另依著作權法第四條第一款規定：「外國人之著作合於左列情形之一者，得依本
    法享有著作權；但條約或協定另有約定，經立法院議決通過者，從其約定：一、
    於中華民國管轄區域內首次發行，或於中華民國管轄區域外首次發行後三十日內
    在中華民國管轄區域內發行者。但以該外國人之本國，對中華民國人之著作，在
    相同之情形下，亦予保護且經查證屬實者為限。」，又我國人之著作如於日本首
    次發行，或於其他國家或地區首次發行後三十日內於日本管轄區域內發行，亦受
    著作權法之保護，參照日本著作權法第六條及經濟部智慧財產局於八十九年三月
    印製之著作權法第八十七條、第八十七條之一之條文內容說明，是以日本雖與我
    國無著作權互惠關係，日本之著作物如於中華民國管轄區域內首次發行，或於中
    華民國管轄區域外首次發行後三十日內在中華民國管轄區域內發行者，在我國亦
    受著作權法之保護，又按著作權法第三條第一項第十二款規定之「發行」，係指
    權利人散布能滿足公眾合理需要之重製物，然此所謂「散布能滿足公眾合理需要
    之重製物」一語，仍屬抽象之概念，著作權人如何始能稱其著作物，已滿足該地
    公眾合理之需要，亦需因當地之客觀環境，及著作權人主觀上行使其權利之方法
    而有不同，故所謂合理需要之標準，尚難以著作權人舖貨或銷售數量多少，作為
    是否能滿足公眾需要之標準。蓋某一著作物，權利人於發行時，究應準備多少數
    量，常因該產品之市場規模大小（如該著作物被消費者接受之程度）、權利人在
    該市場上策略（如是否要以低價促銷，或以較高單價，而以量少，但獲利不因此
    降低之策略）、該市場之生態是否健全（如市場中仿冒品出現之速度，及存在之
    多少，與行銷管道之是否自由等），該產品之生命周期長短，而有不同，且在事
    實上，如一著作物能廣受社會大眾之歡迎，依正常之市場機能，其需要增加，則
    著作權人自可增加其供應量及銷售點，反之，如該著作物之被接受度低，或因該
    地區於極短之時間，即出現價格與合法著作物相差甚大之仿冒品之情形下，若要
    求著作權人要合於「發行」之條件，而受著作權之保護，必需於進入該市場前，
    即不問其需求，一律要準備與該地域之人口相當，或可能使用該著作物之人數一
    定比例之著作物，方合「發行」之條件，此一作法不論在現行市場機制上，或就
    著作權應予合理保護之法律價值上言，均顯不合理。是上開「散布能滿足公眾合
    理需要之重製物」之認定標準，在解釋上，斷不可能係以著作權人已舖貨之家數
    ，或已進口之數量，是否已達可能使用者作物人數之相當比例，或其舖貨之商家
    數量是否已達一定數量，為其認定依據。而應以著作權利人主觀上，是否有「散
    布能滿足公眾合理需要之重製物」之意思與準備，即著作權人是否有欲進入該市
    場，以行使其著作權之意思，而在客觀上，著作權利人在該市場是否有提供合理
    數量之該著作，以供該市場需要之事實，為其認定之標準，方合上開規定之目的
    與精神。行政法院於八十三年度判字第一三七號判決中，亦以「著作權法第四條
    第一項前段所謂『外國人之著作於中華民國區域內首次發行』得享有著作權之規
    定，重在發行之事實，故如合於首次發行，使不特定之多數人得共見共聞，知有
    新著作物之發表即克當之，初不問發行日或公開日是否有交易成立。」，其意旨
    亦同此看法，可資參照，況每種遊戲軟體自創意、設計、研發至開板製模、發行
    銷售，須投入龐大人力、物力，極待真品光碟之大量銷售方有收益，是以公開發
    行之前，不僅須於雜誌上廣為促銷，並須在公開發行首日之前數日，即於各發行
    地區相關商店進行舖貨，應消費者據報前往購買，任天堂之『GAME BOY』遊戲卡
    匣係於我國境內首次同步發行，被告就此並不爭執，雖因發行前考量到各種遊戲
    之持性及本地消費者接受之程度而有不同之進口數量，其中銷售較差者自公開發
    行首日起至一個月後仍有相當存量，銷售較佳者則於售完後即再進貨，已符合著
    作權法所定發行之要件，故告訴人日商任天堂公司之遊戲卡匣之電腦程式著作財
    產權即仍應受保護，被告甲○○意圖營利而交付販售前開仿冒遊戲卡匣以獲利之
    行為，即屬侵害日商任天堂公司之電腦程式著作財產權。
  (四)至被告之行為是否構成常業犯一節，查歷來最高法院相關之見解如下：I所謂常
    業犯，係指將犯罪作為賴以維生之職業者而言。侵害著作權之常業犯，應係指「
    以侵害著作權營生」或「恃侵害著作權為生」，始克相當。故行為人縱先後多次
    侵害著作權之行為，如並未以之維生，仍不得謂係常業犯（八十五年度台上字第
    二０八０號）；II查所謂常業犯，係指以犯罪為職業並恃之以維生而言。侵害著
    作權之常業犯，雖不必以侵害著作權為唯一之謀生方法，仍應有以侵害著作權恃
    為主要之營生，亦即以犯罪不法所得為其主要生活依據之一，始克相當（八十四
    年度台上字第五０六三號要旨）；III常業犯係以犯罪為職業並恃以維生，自有以
    犯罪不法所得為其主要生活依據之客觀事實為必要，始克符合恃以為生之旨趣。
    本件上訴人主張其所經營之「先鋒影視社」店內共有錄影帶逾萬捲，皆為合法授
    權之正版帶，扣案侵犯他人著作權之錄影帶僅有四捲，佔店內全部錄影帶比例不
    及千分之一，並非伊所賴以維生云云，倘屬非虛，上訴人被查獲非法重製之錄影
    帶既占店內合法授權之正版帶之比率極低，第一審及原審判決亦認上訴人出租該
    重製錄影帶數量不多，所得之利益甚微，如此少量之錄影帶之出租及微薄之利益
    ，上訴人之影視社如何恃以維持生計﹖上訴人縱有擅自出租侵害他人著作財產權
    之犯行，所為是否構成常業罪責，非無研求之餘地（八十四年度台上字第一四九
    七號）；Ⅳ所謂常業犯，係指將犯罪作為賴以維生之職業者而言。侵害著作權之
    常業犯，應係指「以侵害著作權營生」或「恃侵害著作權為生」，始克相當。故
    行為人縱先後有多次侵害著作權之行為，如並未以之維生，仍不得謂係常業犯。
    本件上訴人經營黎明影視社，扣案侵害他人著作權之錄影帶僅七捲，所占上訴人
    經營影視社錄影帶之比例若干？上訴人在合法營業之同時，是否須賴出租扣案錄
    影帶七捲維生，自有研求之餘地（八十三年度台上字第六七四三號）；Ⅴ刑事法
    上之常業犯，雖不以無其他正當職業為必要；然必須行為人以反覆實施此類犯罪
    為業，並恃以維生，始稱相當。就著作權法上所稱之擅自重製他人之歌曲著作之
    常業犯以言，自應有積極證據足認其以擅自重製他人之著作，為其職業並恃之維
    生，為其犯罪構成要件；不能僅因行為人經營此項發行、販賣歌曲唱片、錄音帶
    之行業，即推認其恃擅自重製他人之著作維生（八十三年度台上字第五六０號）
    ，查依起訴時之事證以觀，被告自八十八年十月間即在臺中市○○路○段二五六
    號經營「大輝資訊玩具流行站」，以販售電視遊樂器、遊戲卡匣、遊戲光碟、書
    籍、遙控車、軌道車等玩具為業，有營利事業登記證影本及現場相片附卷可查，
    而依偵查卷附告訴人新力公司於九十一年五月十日提出刑事告訴狀附表二所示，
    扣案之九百四十七片光碟中，告訴人僅主張其中三十六張侵害其著作權，是並無
    積極充分之證據足以證明被告用以經營之非法著作軟體所占整體「大輝資訊玩具
    流行站」之比例已高達「以侵害著作權營生」或「恃侵害著作權為生」之程度。
    是以，依前開「證據裁判」原則及「罪疑惟輕」原則之說明，並參諸上開歷來最
    高法院關於常業犯之見解，既不能充分積極證明被告之犯行業已該當常業犯之要
    件，自應將此利益歸諸被告，僅能認定被告所犯係著作權法第九十三條第三款、
    第八十七條第二款之一般犯，並非第九十四條之常業犯。
    綜合上所述，本件事證已臻明確，被告犯行，洵堪認定。
三、核被告甲○○所為，係犯刑法第二百十六條、第二百十條、第二百二十條第二項
    之行使偽造準私文書罪、違反商標法第六十三條之販賣仿冒商標商品罪、違反著
    作權法第九十三條第三款、第八十七條第二款之侵害他人之著作權罪。公訴意旨
    ，認被告應係成立著作權法第九十四條之常業犯尚有未洽，應予變更。被告甲○
    ○先後多次行使偽造準私文書及販賣仿冒商標商品、侵害著作權之行為，其時間
    緊接，手段同一，所觸犯犯罪構成要件相同之罪名，顯係基於概括犯意而反覆為
    之，均為連續犯之裁判上一罪關係，各應依刑法第五十六條之規定，以一罪論，
    並分別加重其刑。又被告甲○○一個販售行為，同時成立行使偽造準私文書、販
    賣仿冒商標商品、侵害他人著作權三罪，其一行為同時觸犯數個罪名，為想像競
    合犯之裁判上一罪關係，應依刑法第五十五條之規定，從一重之行使偽造私文書
    罪論處。原審予以論罪科刑固非無見，惟原判決誤認被告成立違反著作權法之常
    業犯尚有未洽。被告上訴為有理由，應予撤銷改判。爰審酌被告為貪圖利益，從
    事販售仿冒商品之業務，以致侵害他人智慧結晶，販售所得獲益達一萬餘元，被
    告前無前科，並有正當工作、犯罪所生之損害及犯罪後態度等一切情狀，量處如
    主文第二項所示之刑，並依法諭知易科罰金之折算標準。
四、扣案之仿冒日商任天堂公司之「PS」遊戲光碟四百八十二片、「PS2」遊戲光碟
    四百六十五片、仿冒任天堂遊戲卡匣四十二只，係被告為供販賣仿冒商品所用之
    商品，不問屬於被告與否，爰依商標法第六十四條之規定，併予諭知沒收；又扣
    案之遊戲光碟目錄三份，係被告甲○○所有供販售仿冒遊戲光碟使用之物，業據
    被告甲○○供述在卷，爰依刑法第三十八條第一項第二款之規定，亦併予諭知沒
    收。
五、據上論斷，應依刑事訴訟法第三百六十九條第一項前段、第三百六十四條、第二
    百九十九條第一項前段，商標法第六十三條、第六十四條，著作權法第九十三條
    第三款，刑法第十一條前段、第二百十六條、第二百十條、第二百二十條第二項
    、第四十一條第一項、第五十五條、第三十八條第一項第二款，判決如主文。
本案經檢察官乙○○到庭執行職務。
中        華        民        國  九 十 二  年     一     月   二十九   日
                                  臺灣高等法院臺中分院刑事第四庭
                                        審判長法  官  洪  耀  宗
                                              法  官  江  德  千
                                              法  官  劉  登  俊
右正本證明與原本無異。
如不服本判決應於收受送達後十日內向本院提出上訴書狀，其未敘述上訴之理由者並
得於提起上訴後十日內向本院補提理由書（均須按他造當事人之人數附繕本）。
                                              書記官  鄧  智  惠
中        華        民        國  九 十 二  年     一     月    三十    日
                                      Ｋ


司法院資訊處製作；財團法人民間司法改革基金會備份。
